【裁判字號】    95,上易,92
【裁判日期】    950627
【裁判案由】    侵權行為損害賠償
【裁判全文】
臺灣高等法院臺南分院民事判決    95年度上易字第92號
上  訴  人  甲○○
被 上 訴人  乙○○
訴訟代理人  丙○○
上列當事人間請求侵權行為損害賠償事件，上訴人對於中華民國
95年2月24日台灣台南地方法院94年度訴字第632號第一審判決提
起上訴，本院於95年6月13日言詞辯論終結，茲判決如下：
    主  文
上訴駁回。
第二審訴訟費用由上訴人負擔。
    事  實
甲、上訴人方面：
一、聲明：(一)原判決廢棄。(二)被上訴人應給付上訴人新台幣（下
    同）100萬元及自起訴狀繕本送達翌日起至清償日止，按週
    年利率百分之5計算之利息。(三)第一、二審訴訟費用由被上
    訴人負擔。
二、陳述：除與原判決記載相同者，茲引用之外，補稱：
  (一)被上訴人於訴外人慶豐銀行帳戶000-00-000000-0-00之三筆
    款項，確為上訴人所匯入：第一筆為民國（下同）87年4月
    18日、金額52萬4495元；第二筆為87年5月18日、金額62萬1
    208元，此二筆摘要均為轉帳，係由上訴人以現金自其他銀
    行匯入（當時被上訴人之母親丙○○向上訴人要求收據，上
    訴人不知有詐，遂將收據予伊）。
  (二)若謂被上訴人之上開第一筆款項係因其母丙○○定期存款到
    期而來，伊自己有帳號，又為何於87年4月22日領出現金48
    萬元，又於當天存入其母丙○○於中國信託銀行之帳戶46萬
    元？然後在另案強辯伊上開帳戶係在88年11月22日始開戶？
    足見被上訴人所言不實。之所以會有此筆50萬元及利息2萬4
    495元之款項，係因87年4月15日渠等有領走上訴人開出之土
    銀支票4.9萬元減半而來。
  (三)另上開第二筆款項部分，應提出確由訴外人李慧欉定期存款
    到期所轉之證據（如：存單正本等）。被上訴人於訴外人慶
    豐銀行之上開帳戶，於87年5月21日曾存入現金50萬元部分
    ，係上訴人以無摺存款方式存入。加上上開之62萬1208元，
    共118萬元，此乃上訴人約定要還的，所以先付62萬1208元
    時，已將50萬元之利息全部先付清，再付50萬元。
  (四)從上開三筆款項於被上訴人暨其母親丙○○之帳戶流向，可
    知被上訴人之主張有違常理，實情乃該款項係上訴人所匯、
    存入，訴外人慶豐銀行所提出之相關資料不實。另一訴外人
    土地銀行於另案（94年度南簡字第674號）提出之資料亦不
    實。
  (五)上訴人即重視信用，故被上訴人之母親丙○○向上訴人要錢
    時，上訴人乃想盡辦法向他人借款並將不動產借款後以還款
    予伊，不知此乃伊利用詐術相騙。被上訴人母親丙○○利用
    約上訴人吃飯、小酌時，待上訴人酒後心跳加快之際，要求
    上訴人更改支票日期（未改金額），之後便追著上訴人要還
    錢，使上訴人誤以為改支票一定有減金額，上訴人不疑有他
    、亦未對帳，如今才發現被騙。
  (六)上訴人於82年10月間向被上訴人之母丙○○借款共220萬元
    後（有簽發支票以為擔保），除陸續開立支票支付利息外，
    被上訴人母親丙○○並以各種理由要求上訴人更改支票日期
    並陸續還款。上訴人於85年10月12日曾向訴外人郭阿妙借款
    ，以為向被上訴人還款用，惟被上訴人並未將先前之擔保支
    票還給上訴人，之後被上訴人竟持之請求上訴人還款，並要
    求利息。上訴人嗣於86年1月15日向土地銀行借款500萬元，
    以還款於訴外人郭阿妙。
  (七)被上訴人於86年1月13日又拿53萬之支票要求改為86年7月13
    日、52.4萬元，之後又逼上訴人還錢，故該年底又還款50萬
    元。惟之後被上訴人仍要求上訴人將支票日期一再改期，並
    逼上訴人還錢及付利息。總計被上訴人及其母利用渠等家人
    帳號，共詐得上訴人1379萬6703元。
  (八)被上訴人母親丙○○辯稱其十多年來僅收取二筆利息（86年
    10月14日6.7萬、87年4月15日4.9萬）云云，均不實在。上
    訴人自借款初始，即開出支票以支付本金、利息，僅利息支
    票到期時付現金收回。另於85年10月12日上訴人向訴外人郭
    阿妙借還現金40萬元，但被上訴人未歸還支票予上訴人，之
    後更持續詐騙上訴人更改支票日期並加計利息，至88年7月
    13日因分兩次還款而終止，共詐得408萬元。
  (九)又於86年4月10日9萬利息半年到期，開始固定要還50萬元，
    於86年4月18日還款之，存入丙○○及其家人帳戶。惟被上
    訴人暨其家人仍一再以更改支票日期之手段，以詐得利息，
    此有上訴人提出之明細表附卷可稽。
  (十)另被上訴人之父親是奇美醫院之醫生，精通藥理、心理，利
    用誘使上訴人喝紅酒或果汁後（可能有加藥）心跳加速、心
    神呆滯時，不會算錢，就要求上訴人更改支票日期，之後便
    馬上要求上訴人還錢、匯款。渠等並利用心理催眠術，一直
    對上訴人講，其中二次被上訴人之父親亦有參與。一次是88
    年4月10日左右，有被詐得177萬支票到期（應未還支票），
    有還50萬另加利息7萬；另一次88年11月，被上訴人母親丙
    ○○到上訴人家中，說伊先生一直在罵，催討上訴人還錢以
    購車，故於該年月11日左右，有還100萬元以上，並存入丙
    ○○家人帳號。
  (十一)被上訴人共利用其六名家人之帳號以匯款及存入。該六人分
    別為：丙○○、李慧欉、王格之、王竹安、乙○○、汪淑芳
    等人。
三、證據：援用第一審所提證據，並提出明細表三份、對帳單九
    紙、支票五紙（均影本）等為證。
乙、被上訴人方面：
一、聲明：(一)上訴駁回。(二)第二審訴訟費用由上訴人負擔。
二、陳述：除與原判決記載相同者，茲引用之外，補稱：
  (一)上訴人當初因生意週轉不靈，向被上訴人母親丙○○多次借
    款紓困，總計借款金額有300萬元，並簽發票據予被上訴人
    母親丙○○，以為擔保之意。被上訴人不疑有他，且未要求
    利息，只希望能助上訴人度過難關，故不記得確切日期。
  (二)惟嗣後經多次催討，上訴人均稱沒錢，因發票日到期，一直
    無法兌現，故同意其更改日期一直換票（最後上訴人於93年
    7月12日簽發面額147萬元之本票乙紙）。且依被上訴人提出
    之明細表可知，上訴人未能每期支付利息。
  (三)為早日釐清真相，被上訴人願意犧牲自己之權利，主動先行
    提供全家人之帳戶，交由法官清查，然為何本件訴訟繫屬至
    今，上訴人指摘被上訴人詐欺之三百多條證詞，均提不出實
    證。上訴人指稱被上訴人有違法情事，惟上訴人既提出本訴
    ，即應提出相關證據，而非只是清查被上訴人之帳戶。另上
    訴人稱有匯款予被上訴人，上訴人自應提出相關匯款證明以
    證明確是上訴人所匯。
  (四)上訴人自94年起提出控訴，指稱被上訴人及家人對之損害及
    侵權，歷經約16次開庭訊問，惟均查無實證。對於上訴人之
    濫訟及玩弄法律，不知何時才能還被上訴人及家人清白，被
    上訴人才能追回其所欠債款，以維持社會公義。
三、證據：援用第一審所提證據。
    理  由
一、上訴人於原審起訴主張：上訴人於81年間在台南縣仁德鄉○
    ○路○段83號址設立長菁養老之家，因蓋養老院之需要，有
    向銀行借款，被上訴人之母親即訴外人丙○○乃自己提議要
    借款220萬元給上訴人，並分二次借貸，上訴人初於82年10
    月12日簽發付款人為台灣土地銀行台南分行、票號AGC00000
    00號、面額80萬元、發票日83年4月12日之支票乙紙為擔保
    ，上訴人另簽發同發票日、票號AGC0000000號、面額2萬950
    0元之支票為利息之支付；嗣後上訴人於82年10月15日簽發
    付款人為台灣土地銀行台南分行、面額140萬元、票號AGC00
    00000號、發票日為83年10月15日之支票乙紙為擔保（為支
    付一年之利息，上訴人亦簽發同付款人、同發票日、票號AG
    C0000000號、面額11萬800元之支票乙紙）。惟上開借款，
    上訴人已於下列期日，分別清償完畢：上訴人簽發付款人
    為台灣土地銀行台南分行、面額80萬元、票號AG C0000000
    號、發票日84年1月19日之支票乙紙，由訴外人丙○○提示
    兌現。上訴人於85年10月12日向訴外人郭阿妙借款40萬元
    ，作為清償訴外人丙○○之借款用。85年12月間至86年1
    月15日之前，清償50萬元及利息3萬元整。86年4月10日左
    右有清償50萬元及利息9萬元給訴外人丙○○。86年7月13
    日支票到期日，前後清償訴外人丙○○50萬元及利息2萬400
    0元。87年1月13日支票到期日，前後有清償訴外人丙○○
    50萬元、利息2萬4000元整。上訴人簽發付款人為台灣土
    地銀行台南分行、面額56萬7000元、票號AGC0000000號、發
    票日86年10月14日之支票乙紙，訴外人丙○○利用其女王竹
    安（即被上訴人之姊姊）在慶豐銀行之帳戶提示兌現。87
    年4月18日，上訴人依被上訴人之母親即訴外人丙○○之指
    示，以無摺存款方式存款52萬4495元於被上訴人之姊姊王竹
    安之慶豐銀行帳戶內。87年4月22日上訴人依被上訴人之
    母親丙○○之指示，以無摺存款方式存款46萬元於被上訴人
    之母親丙○○之中國信託銀行帳戶內，另再交付4萬元現金
    。87年5月18日，上訴人依據被上訴人之母親丙○○之指
    示，以無摺存款之方式，存款62萬1208元於被上訴人之姊姊
    王竹安慶豐銀行帳戶內。87年5月20日，上訴人依被上訴
    人之母親丙○○之指示，以無摺存款方式，存款50萬元整於
    被上訴人姊姊王竹安慶豐銀行帳戶內。上述所謂無摺存款，
    係存款人未使用存摺，由本人填具兩聯式存款單，訴外人丙
    ○○要求上訴人於存款後，將收執聯交付給她，以示證明上
    訴人確有存款。綜上所述，上訴人向被上訴人的母親丙○○
    借款本金及利息共計234萬300元整，惟上訴人清償之記錄金
    額，已超過借款金額。詎被上訴人之母親丙○○使上訴人誤
    其借款尚未完全清償，故上訴人乃依其指示，陸續存款於被
    上訴人在慶豐銀行之帳戶內（期間為87年5月20日之後），
    至91年止存款之金額每次有50萬元另加利息（或50萬元有分
    散存入，因收執聯已交給被上訴人之母丙○○，然確信有10
    0萬元以上）。惟上訴人與被上訴人間並無任何借貸關係，
    為此依民法侵權行為損害賠償及不當得利之法律關係提起本
    訴，請求被上訴人應返還上訴人100萬元及自起訴狀繕本送
    達之日起至清償日止，按週年利率百分之5計算之利息云云
    。（原審為上訴人敗訴之判決）
二、被上訴人則以：上訴人當初因生意週轉不靈，向被上訴人母
    親丙○○多次借款紓困，總計借款金額有300萬元。惟嗣後
    經多次催討，上訴人均稱沒錢，因其先前簽發為擔保債款之
    票據已到期，一直無法兌現，故同意其更改日期一直換票（
    最後上訴人於93年7月12日簽發、面額147萬元之本票乙紙）
    。且依被上訴人提出之明細表可知，上訴人未能每期支付利
    息。上訴人一再指摘被上訴人對之詐欺，惟均未提出證據。
    另上訴人稱有匯款予被上訴人，上訴人自應提出相關匯款證
    明，以證明確是伊所匯等語，資為抗辯。
三、上訴人主張：伊係與訴外人即被上訴人之母親丙○○之間，
    有金錢借貸關係存在，其為向訴外人丙○○清償借款，曾將
    款項匯予被上訴人於訴外人慶豐銀行之帳戶，期間就相關匯
    款行為均係由訴外人丙○○，而非被上訴人與之接洽。而訴
    外人丙○○曾就其所持有上訴人簽發之本票，向原審法院聲
    請本票准予強制執行之裁定並經准許（該院93年度票字第67
    54號本票裁定），之後訴外人丙○○並據之對上訴人聲請強
    制執行，而由原審法院民事執行處核發91年度執字第23002
    號債權憑證各情，為兩造所不爭執，並經原審法院當庭勘驗
    被上訴人提出之上開債權憑證無訛（原審卷第10頁、第129
    頁），上訴人主張其與訴外人丙○○之間有債權債務關係存
    在之事實，固堪信真實。
四、按「當事人主張有利於己之事實者，就其事實有舉證之責任
    。」民事訴訟法第277條前段定有明文。本件上訴人主張被
    上訴人應負侵權行為或不當得利之責任，係以上訴人對訴外
    人即被上訴人之母親丙○○借款，早已清償完畢，訴外人丙
    ○○竟詐騙上訴人稱借款尚未清償完畢，致使上訴人陷於錯
    誤，前後多次匯款予被上訴人所有之慶豐商業銀行台南分行
    之帳戶內，被上訴人顯與訴外人丙○○共同對上訴人為詐騙
    上訴人，被上訴人因此受有不當得利之情事。惟上訴人上開
    主張，為被上訴人及訴外人丙○○堅決否認，依上規定，應
    由上訴人就被上訴人有上開共同侵權行為或因此受有不當得
    利之事實，負舉證責任，合先敘明。
五、本案應審究者，厥在於「上訴人主張伊因與訴外人丙○○間
    之金錢糾紛所受損害，是否係因被上訴人之侵權行為所造成
    ？」、「被上訴人是否受有不當得利？」，經查：
  (一)上訴人主張伊因與訴外人丙○○間之金錢糾紛所受損害，是
    否係因被上訴人之侵權行為所造成？
  1.按「因故意或過失，不法侵害他人之權利者，負損害賠償責
    任。」，民法第184條第1項前段定有明文。亦即，侵權行為
    所發生之損害賠償請求權，以行為人有故意或過失不法侵害
    他人權利為其成立要件，若其行為並無故意或過失，即無賠
    償之可言。又「損害賠償之債，以有損害之發生及有責任原
    因之事實，並二者之間，有相當因果關係為成立要件，如不
    合於此項成立要件者，即難謂有損害賠償請求權存在。」、
    「至於所謂相當因果關係，係以行為人之行為所造成的客觀
    存在事實，為觀察的基礎，並就此客觀存在事實，依吾人智
    識經驗判斷，通常均有發生同樣損害結果之可能者，該行為
    人之行為與損害之間，即有因果關係。」（最高法院48年度
    台上字第481號判例、91年度台上字第1407號判決意旨參照
    ）。
  2.上訴人主張其係向訴外人丙○○借款，有關借款之匯款及還
    款，均由訴外人丙○○出面與上訴人接洽，被上訴人未曾出
    面，或與上訴人有接洽行為，上訴人並主張被上訴人所有系
    爭帳戶及伊家人的其他六個帳戶資料，均係由訴外人丙○○
    所提供（原審卷第129頁、本院卷第113頁）。參以訴外人丙
    ○○曾就其所持有上訴人簽發之本票，聲請原審法院裁定並
    強制執行（93年度票字第6754號、91年度執字第23002號債
    權憑證），足證上訴人僅對訴外人丙○○有債權債務關係存
    在，此項債權債務關係並不及於被上訴人，應堪認定。
  3.依上說明，上訴人自承未曾就借款相關事宜與被上訴人有所
    接洽，而上訴人所以匯款至被上訴人之帳戶資料，係訴外人
    丙○○所提供及指示，上訴人並未舉證證明被上訴人有何侵
    害上訴人權利之不法行為，空言主張遭受被上訴人之詐騙，
    致侵害伊財產之權利，顯無所據，殊難採信。上訴人另主張
    訴外人丙○○以其女兒需要用錢、女兒要出國唸書需要用錢
    為理由，要求上訴人先匯錢予訴外人丙○○，導致多匯了錢
    予訴外人丙○○，但訴外人丙○○卻未將多匯之錢返還予上
    訴人，致上訴人受有損害，縱令屬實，亦與被上訴人無關，
    難認係被上訴人對上訴人不法之侵權行為。
  4.至於上訴人主張被上訴人與訴外人丙○○共謀為詐騙之行為
    ，係以被上訴人曾提供伊在慶豐商業銀行之帳戶，供訴外人
    丙○○使用，上訴人曾依訴外人丙○○之指示，陸續存款於
    被上訴人在慶豐銀行之帳戶內（期間為87年5月20日之後）
    ，至91年止，存款之金額每次有50萬元另加利息（或50萬元
    有分散存入）云云。惟經原審法院函請訴外人慶豐商業銀行
    台南分行提供被上訴人之帳戶自開戶迄今之往來明細得知，
    被上訴人所有之慶豐商業銀行00000000000000帳號帳戶，分
    別曾於87年4月18日、87年5月18日、87年5月21日、89年2月
    15日存入52萬4495元、62萬1208元、50萬元、19萬2708元，
    而上開金額中：87年4月18日存入之52萬4495元，係訴外
    人丙○○之定期性存款存單期滿，本金51萬4842元及利息96
    53元合計52萬4495元存入。87年5月18日存入之62萬1208
    元，係訴外人李慧欉定期存款存單2筆（各為60萬元、2萬12
    08元）存入。87年5月21日存入之50萬元，係以現金存入
    。89年2月15日存入之19萬2708元，係被上訴人之定期性
    存款存單期滿存入各情，有慶豐商業銀行股份有限公司台南
    分行94年11月28日（94）慶銀南字第643號函及所附之帳戶
    開戶卡、印鑑卡、歷史交易明細表、定期性存款存單、存款
    憑條等影本各乙份在卷可據（原審卷第110頁至第120頁），
    並無上訴人所主張無摺存入金額之紀錄，上訴人主張曾將存
    款存入被上訴人於訴外人慶豐商業銀行台南分行之帳戶，與
    事實並不相符，洵不足採。
  (二)被上訴人是否受有不當得利？
    按所謂不當得利，係指「行為人無法律上原因而受有利益，
    致他人受有損害，而應返還其利益者而言。」（民法第179
    條參照）。茲查被上訴人於訴外人慶豐商業銀行台南分行帳
    戶之部分匯、存款交易明細，應係被上訴人及其家人之理財
    行為，要與上訴人無涉，上訴人主張係伊匯款或存入，並無
    法舉證證明，業見上述，其空言指訴被上訴人因此受有不當
    得利，顯無依據，且依其主張，其係依訴外人丙○○之指示
    將款存入被上訴人之存款帳戶，是若主張可採，則受有不當
    得利者，亦係丙○○，而非被上訴人，是上訴人此部分主張
    ，亦無理由。
六、綜上所述，上訴人主張被上訴人因侵權行為需負損害賠償責
    任或受有不當得利之事實，均無證據足以證明，難以採信。
    從而，上訴人依侵權行為損害賠償及不當得利之法律關係，
    請求被上訴人應給付上訴人100萬元及利息，並願供擔保為
    假執行之宣告，並無理由，原審法院駁回上訴人在第一審之
    訴及假執行之聲請，經核並無違誤，上訴意旨指摘原判決不
    當，求為廢棄改判，非有理由，應予駁回。
七、本件事證已臻明確，兩造其餘攻擊防禦方法及證據資料（上
    訴人所提出之卷附其他資料，或係與訴外人丙○○間之債權
    債務往來支票，或係被上訴人與其他銀行之交易明細資料）
    ，核與本件判決結果不生影響，不予一一論述，併予敘明。
結論：本件上訴無理由，依民事訴訟法第四百四十九條第一項前
段、第七十八條判決如主文。
中    華    民    國    95    年    6    月     27    日
                  民事第三庭    審判長法  官  陳光秀
                                      法  官  胡景彬
                                      法  官  曾平杉
上為正本係照原本作成。
不得上訴。
中    華    民    國    95    年    6    月     29    日
                                      書記官  葉秀珍
                                                 K


司法院資訊處製作；財團法人民間司法改革基金會備份。
